【裁判字號】    98,台上,6583
【裁判日期】    981105
【裁判案由】    偽造文書
【裁判全文】
最高法院刑事判決            九十八年度台上字第六五八三號
上  訴  人  甲○○
選任辯護人  羅美鈴律師
上  訴  人  乙○○
            丙○○
上 列一 人
選任辯護人  俞兆年律師
上列上訴人等因偽造文書案件，不服台灣高等法院中華民國九十
六年八月七日第二審判決（九十六年度上訴字第一六九三號，起
訴案號：台灣桃園地方法院檢察署九十四年度偵字第六一四二號
、第八二一五號【原判決漏載後列案號】），提起上訴，本院判
決如下：
    主  文
原判決撤銷，發回台灣高等法院。
    理  由
本件原判決認定：上訴人甲○○、乙○○均係桃園縣政府工務局
違章建築拆除隊（下稱桃園縣違建拆除隊）技工，負責協助違章
建築拆除及清運等業務，皆為依據法令服務於桃園縣政府，於桃
園縣政府工務局在民國九十三年六月至同年七月間，執行「桃園
縣南崁溪（攔河堰至南平橋段）違建拆除後營建剩餘混合料及廢
棄物清運工程」公共工程時，均屬具有法定職務權限之公務員。
上揭工程係由桃園縣違建拆除隊公開招標，由三有營造工程有限
公司（下稱三有公司）於九十二年十二月十六日以低於底價百分
之八十之新台幣（下同）四百六十三萬元得標，依三有公司所提
出經桃園縣政府工務局核定之系爭工程清運處理計畫，須由三有
公司所呈報經桃園縣政府工務局核備之奕順交通有限公司的司機
及車輛，將「拆除後營建剩餘混合料及廢棄物土石方」（下稱B5
類物品）載往苗栗縣西湖鄉龍洞村三四－二號鄉道之苗栗鴨母坑
棄土場傾倒，其餘「拆除後營建剩餘混合料及廢棄物」（下稱B8
類物品），則須由同經核備之介華事業有限公司的司機及車輛，
載往基隆市○○區○○街三號、五號之永竟環保工程有限公司（
下稱永竟公司）處理。惟三有公司得標後，該公司執行業務之股
東林建和（原名林相男，另行審理中）及上訴人丙○○竟為節省
成本，乃於九十三年六月間，向苗栗鴨母坑棄土場負責人王國振
（另行審理中）購買以鴨母坑棄土場負責人陳萬貴名義出具之「
苗栗縣西湖鄉鴨母坑棄土場收受同意書」，以之作為向桃園縣政
府所提出清運處理計畫內容之一，且擬於開工後不將B5類物品運
送至苗栗鴨母坑棄土場，王國振同時同意蓋用「苗栗鴨母坑土資
場運輸管制章」印文，於之後該計畫所使用之桃園縣公共工程剩
餘土石方運送處理證明文件（下稱運送處理證明文件）中「合法
收容處理場所簽名」欄內，供三有公司報請桃園縣政府審核；而
林建和、丙○○另於提出該清運計畫書之前，向永竟公司之不詳
姓名成年人，取得該公司廢棄物處理許可文件作為清運計畫書內
容之一，並經該永竟公司不詳姓名成年人士同意嗣後B8類物品不
進入永竟公司而得使用永竟公司之「永竟環保工程有限公司」章
蓋印於之後該計畫所使用之運送處理證明文件中「合法收容處理
場所簽名」欄內，供三有公司報請桃園縣政府審核。嗣桃園縣政
府工務局定九十三年七月二十九日開工，為防止承包廠商三有公
司不依約處理上開B5類、B8類物品，乃於開工數日前指派甲○○
、乙○○及桃園縣違建拆除隊技士李榮豐分別於開工期間進駐南
崁溪工地、基隆永竟公司或苗栗鴨母坑棄土場擔任查核監工，甲
○○負責監督三有公司確係依約定由經核備之司機及車輛進入南
崁溪工地載運B5類或B8類物品出場，而B5類物品由前揭司機、車
輛運抵苗栗鴨母坑棄土場時，須由李榮豐負責核對是否係經核備
之司機、車輛載運南崁溪工地之B5類物品入場，B8類物品運抵永
竟公司時，須由乙○○核對是否係經核備之司機、車輛載運南崁
溪工地之B8類物品入場，於查核無誤後，甲○○、乙○○、李榮
豐即分別在渠等職務上所管領，由三有公司製作經桃園縣政府同
意給予憑證序號之「桃園縣公共工程剩餘土石方運送處理證明文
件」公文書（一式四聯，第一聯由三有公司留存，第二聯由清運
單位留存，第三聯由苗栗鴨母坑棄土場或永竟公司留存，第四聯
由桃園縣政府留存）上空白處簽名以示負責，而運送之司機應隨
身攜帶該運送處理證明文件以供攔檢，三有公司於運送完畢後，
亦應憑上開運送處理證明文件向桃園縣政府請款。惟三有公司實
際執行業務股東林建和、丙○○原即計畫不履行運送B5類物品至
苗栗鴨母坑棄土場，以及運送B8類物品至永竟公司之約定，乃夥
同甲○○、乙○○、李榮豐（由檢察官另案偵辦）共同基於偽造
私文書進而行使，以及公務員登載不實於公文書並進而行使之犯
意聯絡，於九十三年七月二十九日開工後之同年七月三十日、同
年八月二日至八月五日間，先推由甲○○違反查核命令，未實際
核對進入南崁溪工地之司機、車輛是否與清運計畫書所載之司機
、車輛相符，而任意放行；由丙○○所聯絡而非該計畫書列冊之
司機、車輛進場，並在職務上所管領如原判決附表所示運送處理
證明文件公文書內「證明文件核發單位」欄或其下方空白處簽名
，以示確係由名冊上所載之司機、車輛進場，再推由三有公司監
工人員林建和簽名，表示司機、車輛與列冊之司機、車輛相符；
其間更推由甲○○、林建和、丙○○其中一人或數人在該運送處
理證明文件「駕駛人簽名」欄偽造如該判決附表所示之駕駛人署
名，以示署名之司機均係前往南崁溪工地載運B5類或B8類物品出
場並分別運送至苗栗鴨母坑棄土場或永竟公司之人，惟自南崁溪
工地出場之B5類、B8類物品，除於九十三年七月三十日，由非列
冊之十三名司機駕車載運B5類物品進入苗栗鴨母坑棄土場傾倒外
，其餘之B5、B8類物品均未實際運送至苗栗鴨母坑棄土場或永竟
公司傾倒，李榮豐竟於九十三年七月三十日監工時，在其職務上
所管領如原判決附表所示編號Ｚ0000000000號至Ｚ0000000000號等
八張運送處理證明文件公文書（一式四聯）右方空白處簽名，表
示經實際核對進場司機及車輛與名冊登載之司機、車輛相符，惟
事後李榮豐見九十三年八月二日及同年月三日，均無車輛駛入鴨
母坑棄土場而深感不妥，遂未再應甲○○、林建和、丙○○之要
求，在原判決附表所示編號Ｚ0000000000號至Ｚ0000000000號之運
送處理證明文件上簽名認可而中止犯意。嗣於九十三年八月四日
，因桃園縣違建拆除隊隊長陳增祥發覺有異，乃請本件工程承辦
人員甲○○提出原判決附表所示之運送處理證明文件，甲○○遂
將登載不實具有公文書性質且內含偽造駕駛人名義出具之私文書
性質之上開九十三年七月三十日、同年八月二日、同年八月三日
運送處理證明文件交由陳增祥審查，而據以行使；而乙○○於九
十三年八月五日原應至永竟公司監工，竟未到場，由丙○○將原
判決附表所示編號Ｚ0000000000號至Ｚ0000000000號等八張運送處
理證明文件（一式四聯）送至乙○○桃園縣桃園市○○路二三七
巷五三號住處，由乙○○於其職務上所管領之上開證明文件公文
書右下方空白處簽名，以示經核對進場司機、車輛與名冊上列名
之司機、車輛無誤；均足以生損害於桃園縣違建拆除隊審核三有
公司是否依據契約履行之正確性、桃園縣政府管理三有公司是否
依法進行廢棄物之清除，並足生損害於如原判決附表所示之駕駛
人等情。因將第一審就上訴人等部分所為之科刑判決撤銷，改判
依想像競合犯從一重分別論處上訴人等共同行使公務員明知為不
實之事項，而登載於職務上所掌之公文書，足以生損害於公眾及
他人罪刑（甲○○處有期徒刑三年六月，減為有期徒刑一年九月
；乙○○處有期徒刑三年，減為有期徒刑一年六月；丙○○處有
期徒刑二年八月，減為有期徒刑一年四月）；固非無見。
惟查：（一）當事人在審判期日前或審判期日聲請調查之證據，
法院未予調查，又未認其無調查之必要，而以裁定駁回或於判決
理由內說明無調查必要之理由，其所踐行之訴訟程序，即難謂非
違法。甲○○於原審已具狀聲請傳喚證人高長生、徐文貴、張慶
來、簡德利、楊坤沛、黃世成、徐運財、陳敏雄等人到庭作證，
證明於九十三年七月三十日該等證人確曾自上揭南崁溪工地載運
B5 類物品至苗栗鴨母坑棄土場傾倒，嗣於原審審判期日甲○○
之選任辯護人羅美鈴律師復陳稱：「請求傳訊八位司機到庭作證
」（見原審卷第八六頁、第八七頁、第一一五頁）；原審就甲○
○上開調查證據之聲請未予調查，又未認無調查之必要，而以裁
定駁回或於判決理由內說明無調查必要之理由，其所踐行之訴訟
程序，自屬於法有違。（二）「證人恐因陳述致自己或與其有前
條第一項關係之人受刑事追訴或處罰者，得拒絕證言」，固為刑
事訴訟法第一百八十一條所明定；惟同法第一百八十三條第一項
復規定：「證人拒絕證言者，應將拒絕證言之原因釋明之，但得
命具結以代釋明」。丙○○、甲○○、乙○○於原審均聲請傳喚
具共同被告身分之林建和為證人（見原審卷第八一頁、第八七頁
、第一一五頁），原審審判長於九十六年七月二十四日審判期日
踐行調查證據程序時，告知證人林建和關於刑事訴訟法第一百八
十一條得拒絕證言之規定，並詢以：「是否願意在本案作證？」
於林建和答稱：「不要」後，竟未依法命林建和釋明其拒絕證言
之原因，復未命其具結以代釋明，即未使林建和立於證人之地位
而為陳述，並接受上訴人等及渠等選任辯護人之詰問（見原審卷
第一五六頁），顯已影響上訴人等對該證人詰問權之行使，自屬
足以影響判決結果之訴訟程序違法。（三）採為判決基礎之證據
資料，必須經過調查程序，而顯出於審判庭者，始與直接審理主
義符合，否則其所踐行之訴訟程序，即屬違背法令。依原判決理
由說明，係採納證人趙文杰於法務部調查局桃園縣調查站及第一
審之證述，認定：「本件清運工程三有公司實際執行人為林建和
，並由丙○○從旁協助及提供清運計畫書列冊之車輛、司機資料
供桃園縣政府審核，為節省本件工程之成本，擬不實際將B5類物
品運送至鴨母坑棄土場、將B8類物品運送至永竟公司，而逕由丙
○○於工程進行中，任意委託非列冊之司機及車輛前往南崁溪工
地載運B5類或B8類物品至不詳地點傾倒」（見原判決正本第十八
頁第二八行至第十九頁第八行）；但於審判期日，並未提示證人
趙文杰前揭筆錄供上訴人等閱覽或告以要旨，使渠等有辯解之機
會，顯有應於審判期日調查之證據未予調查之違法。（四）有罪
之判決書，對被告有利之證據不採納者，應說明其理由，為刑事
訴訟法第三百十條第二款所明定。故有罪判決書對於被告有利之
證據，如不加採納，必須說明其不予採納之理由，否則即難謂無
判決不備理由之違誤。證人即桃園縣違建拆除隊隊長陳增祥於第
一審證稱：「乙○○的部分沒有異狀，我們有去基隆看，他所傾
倒的數量跟甲○○向我回報的數量是一致的」（見第一審卷第二
宗第十二頁）。如若無誤，似意指三有公司確曾依合約規定，載
運南崁溪違建拆除後之B8類物品至基隆永竟公司傾倒，該證述應
屬有利於乙○○之證據，原判決未說明不予採納之理由，自屬理
由不備。（五）共同正犯之所以應對其他正犯所實行之行為負全
部責任，係以就該行為有犯意聯絡者為限，若他正犯所實行之行
為，已超越原計畫範圍，而為其難以預見者，則僅應就其所知之
程度負責，未可一概論以共同正犯。上引原判決事實認定：「於
九十三年八月四日，因桃園縣違建拆除隊隊長陳增祥發覺有異，
乃請本件工程承辦人員甲○○提出原判決附表所示之運送處理證
明文件，甲○○遂將登載不實具有公文書性質且內含偽造駕駛人
名義出具之私文書性質之上開九十三年七月三十日、同年八月二
日、同年八月三日運送處理證明文件交由陳增祥審查，而據以行
使」，以及證人陳增祥於第一審證稱：「（問：是否要求甲○○
將每日出車四聯單拿給你看？）沒有，是局長說要看四聯單我才
有要求」、「（問：你要求後，甲○○有無拿給你？）有，隔天
他就拿給我看了」、「他一次拿一堆給我，我覺得有三、四百張
」、「七月三十一日、八月一日我跟局長到宜蘭工程觀摩，局長
之前有特別交代星期六、日不能清運，因為不是正常上班時間，
不好管理，怕會亂倒，一號我們回來以後，局長告訴我，他有繞
到工地去看，幾乎已經清光了，他就跟我說要甲○○將清運四聯
單業主聯的部分拿回來，他要了解」（見第一審卷第二宗第十一
頁至第十三頁）。如若俱屬無誤，是否意指甲○○原無須於本件
清運工程尚在進行期間，即提交系爭運送處理證明文件業主聯予
陳增祥，係因桃園縣政府工務局局長至工地查看後發現有異，乃
臨時要求陳增祥命甲○○提交，甲○○始於受命翌日（即九十三
年八月五日）持交系爭運送處理證明文件業主聯予陳增祥查驗？
若是，甲○○既係臨時受命持交系爭運送處理證明文件業主聯予
陳增祥查驗，則其於持交之前，有無將上情告知乙○○、丙○○
等人？若甲○○本次持交系爭運送處理證明文件業主聯予陳增祥
之行為，係在上訴人等原訂計畫範圍之外，甲○○為該項行使行
為之時，又未告知乙○○、丙○○，能否謂未實行該部分行使行
為之他正犯乙○○、丙○○等人，仍應就前述行使行為負全部責
任？本部分事實不明，致本院無從就該部分為適用法律當否之判
斷。以上，或係上訴人等之上訴意旨所分別指摘，或屬本院得依
職權調查之事項，應認原判決有撤銷發回更審之原因。又原判決
敘明不另為無罪諭知部分（即理由五），因檢察官認與經撤銷發
回之上開部分，分別具有實質上一罪或修正前刑法上之牽連犯裁
判上一罪等關係，基於審判不可分原則，均併予發回。
據上論結，應依刑事訴訟法第三百九十七條、第四百零一條，判
決如主文。
中    華    民    國  九十八  年   十一   月    五    日
                      最高法院刑事第七庭
                          審判長法官  林  永  茂
                                法官  吳  昆  仁
                                法官  蘇  振  堂
                                法官  蕭  仰  歸
                                法官  林  立  華
      本件正本證明與原本無異
                                      書  記  官
中    華    民    國  九十八  年   十一   月   十二   日
                                                      v


司法院資訊處製作；財團法人民間司法改革基金會備份。
